臺灣高等法院臺中分院刑事判決　　　　　　　　　九十二年度上訴字第二二六二號
　　上　訴　人
　　即　被　告　乙○○
　　指定辯護人　丙○○律師
右上訴人因偽造貨幣案件，不服臺灣臺中地方法院九十二年度訴字第一六五八號中華
民國九十二年十月三十一日第一審判決（起訴案號：臺灣臺中地方法院檢察署九十二
年度偵字第一○○五三號），提起上訴，本院判決如左：
    主      文
原判決撤銷。
乙○○無罪。
    理      由
一、本件公訴人之公訴意旨略以：被告乙○○（以下簡稱為被告）於民國（下同）九
    十二年三月二十一日下午三時許，在高雄市左營火車站附近，向綽號「阿如」之
    不詳姓名成年男子購買第一級毒品海洛因一包（施用毒品犯行另案偵結）時，明
    知「阿如」所持有之偽造通用紙幣即新台幣千元紙鈔十五張（號碼分別為ＳＵ二
    七四六九八ＲＰ一張、ＳＫ七一九八七六ＢＰ一張、ＸＴ一六九八二三ＰＧ一張
    、ＬＢ六三五九八五ＸＥ二張、ＫＶ四六九二五八ＭＸ一張、ＭＤ八二六○五四
    ＢＷ一張、ＣＴ四九八五六七ＫＢ二張、ＡＸ八三六九八三ＫＴ二張、ＭＳ九六
    二三五八ＫＸ二張、ＢＡ一三○六八五ＬＮ二張），均係偽鈔，竟意圖供行使之
    用，接受「阿如」之贈與而收集之，嗣至翌日（即二十二日）下午六時許，在高
    雄市○○區○○路與東門路口，為警查獲，並扣得上開偽造之通用紙幣十五張，
    因認被告涉犯刑法第一百九十六條第一項之意圖供行使之用而收集偽造之通用紙
    幣罪等情。
二、惟按犯罪事實應依證據認定之，無證據不得推定其犯罪事實；又不能證明被告犯
    罪者，即應諭知被告無罪之判決，此於刑事訴訟法第一百五十四條及同法第三百
    零一條第一項定有明文。再，認定事實應憑證據，如未能發現相當證據，或證據
    不足以證明，自不能以推測或擬制之方法，以為裁判基礎；且認定事實所憑之證
    據，固不以直接證據為限，間接證據亦應包括在內，惟採用間接證據時，必其所
    成立之證據，在直接關係上，雖僅足以證明他項事實，而由此他項事實，本於推
    理作用足以證明待證事實者，方為合法，若憑空之推想，並非間接證據；又積極
    證據如不足以證明犯罪事實時，被告之抗辯或反證縱屬虛偽，仍不能以此資為積
    極證據應予採信之理由，以上業經最高法院分別著有四十年台上字第八六號、三
    十二年上字第六七號、三十年上字第四八二號判例可資參照。另，刑法第一百九
    十六條第一項之意圖供行使之用而收集偽造之通用紙幣罪，其所謂之「收集」，
    係指收買、受贈、互換等行為，在收取以前即有行使之犯罪意思者而言。此種「
    在收取以前即有行使犯罪意思」之主觀犯意，既屬於構成犯罪事實之一部，依據
    最高法院五十三年台上字第一九三號判例所為「刑法第二百零一條意圖供行使之
    用而偽造有價證券罪，以意圖供行使之用為構成要件，此項犯意，既屬於構成犯
    罪事實之一部，自應依證據認定之」之見解，自亦需依證據認定之。
三、本件公訴人認被告犯有刑法第一百九十六條第一項之意圖供行使之用而收集偽造
    之通用紙幣罪，係以：（一）扣案之十五張新台幣千元紙鈔，經送請中央銀行發
    行局鑑定結果，該十五張千元紙鈔，均係以彩色噴墨方式仿印，以透明漆仿隱藏
    字，無凹版印紋凸起效果；紙質與真鈔不同，水印以灰色墨在紙張背面仿造，安
    全線以燙印箔膜（含面額數字）仿鈔券正面五段裸露部分，無折光變色效果；左
    下角面額數字以燙印箔膜仿折光變色油墨，無折光變色反應，經鑑定均屬偽造之
    紙鈔，有中央銀行發行局九十二年四月一日台央發字第○九二○○二一八九六號
    函在卷可證；（二）被告於警訊時，亦已坦承：上開偽造之千元紙鈔十五張，係
    其於九十二年三月二十一日下午三時許，在高雄市左營火車站附近向綽號「阿如
    」之男子購買海洛因時，經「阿如」相送而取得，本來想使用，但沒有使用等情
    。嗣在偵查中雖翻異前供，但經公訴人勘驗警訊錄音，並未發現警員在製作警訊
    筆錄有強暴、脅迫或其他不法情事。且被告嗣後在臺灣高雄地方法院檢察署檢察
    官訊問時，先推稱偽鈔係在左營火車站檢到，後經公訴人偵訊，又翻稱係伊自雲
    林縣斗南火車站搭乘莒光號火車至高雄時，在火車座位上撿到云云，偵訊前後所
    供反覆不一，自以警訊之自白為可採信；（三）且扣案之偽鈔與真鈔多有不同，
    被告於偵查中既供承其可辨識此為偽鈔，而當時其係在被通緝中，如隨身攜帶偽
    鈔外出，勢將提高被警查緝之風險，再佐以其在警訊所供，足認其確係意圖供行
    使之用，而收集扣案偽造之紙鈔無疑等情，為其提起本件公訴之依據。
四、惟本案被告雖坦承伊確有於九十二年三月二十二日下午六時許，在高雄市○○區
    ○○路與東門路口被警逮捕時，有將扣案之十五張新台幣千元偽鈔交付給警員，
    亦是認扣案之十五張新台幣千元紙鈔係屬偽鈔，惟被告矢口否認伊有公訴人所指
    訴之犯罪情事，並辯稱：伊於九十二年三月二十一日中午從雲林縣斗南火車站搭
    乘莒光號火車到高雄市，上車後在座位上撿到一只紅包袋，伊後來發現此是假鈔
    ，故在遭警員逮捕時，在馬路上即主動將上開偽鈔交給警員，並非意圖供行使之
    用而收集，伊在警訊時，因毒癮發作，故痛苦難耐至神智不清，所供並非真實，
    上開警訊筆錄應不得資為對伊論罪科刑之證據等語。
五、經查：
（一）按訊問被告應出以懇切之態度，不得用強暴、脅迫、利誘、詐欺、疲勞訊問或
      其他不正之方法，此於刑事訴訟法第九十八條定有明文。又被告之自白，須非
      出於強暴、脅迫、利誘、詐欺、違法羈押或其他不正之方法，且與事實相符者
      ，始得採為證據，此於同法第一百五十六條第一項亦有明文規定。故被告之自
      白，如係出於上開法條所規定之不正方法訊問取得，則其取得自白之程序已非
      適法，此時，不問被告自白之內容是否確與事實相符，因其並非適法之證據，
      自不能採為判決基礎。此項限制，係以被告之自白必需本於自由意思之發動，
      亦即具備自白之任意性，為具備證據能力之要件。雖上開條文規定，旨在禁止
      訊問機關以不正之方法訊問被告，惟究其立法本意，乃在藉此擔保被告係在具
      備「意思決定及意思活動自由」之情形下，而為陳述。被告在具備「意思決定
      及意思活動自由」之情形下所為之自白，依照刑事訴訟法第一百五十六條第二
      項之規定，尚且需要調查其他必要之證據，以查明被告之自白與事實是否相符
      ，必與事實相符之自白始可採為對被告論罪科刑之證據，則被告如係非在具備
      「意思決定及意思活動自由」之情形而為陳述，則其自白是否可以採信，自更
      應依照刑事訴訟法之上開規定予以審驗。故在被告本身因為生理及心理疲累以
      至影響其「意思決定與意思活動自由」之疲勞訊問，既亦屬上開規定所列舉之
      「不正方法」，則被告如有因為毒癮發作，致影響其意識狀態時，縱使此項「
      自白非任意性」之原因係被告本身所造成，惟其「自白非任意性」之情形如超
      過疲勞訊問，此種情形，自亦應認被告之自白係出於「其他不正之方法」，而
      不具證據能力。茲查，本案被告於九十二年三月二十二日晚上警訊時，依警訊
      筆錄之記載，雖有供承：「（偽鈔十五張）是我所有，我向綽號阿如之男子購
      買海洛因時他拿給我的」、「我在九十二年三月二十一日十五時許在高雄市左
      營火車站附近向綽號阿如之男子購買海洛因時，他送我的」、「我本來是想拿
      來使用，但我沒有使用」等語（見警訊卷宗第三頁反面）。而經原審法院勘驗
      警訊錄音內容，訊問警員黃泰櫻與被告之間，亦有下列之問、答，即：
      問：「你取得該十五張的偽造新台幣面額一千元之紙鈔作何用途？有拿去用嗎
          ？」
      答：「沒用阿」
      問：「我還沒有使用阿，對不對？」
      答：「嗯」
      問：「一開始有想要試嗎？」
          「你取得該十五張的偽造新台幣面額一千元之紙鈔作何用途？你說給我聽
          」
      答：「本來想要用，後來看一看不敢用」
      以上問、答內容，有原審法院勘驗筆錄在卷可稽（見原審卷宗第八四頁）。惟
      亦有參與逮捕被告之警員吳文勝於原審法院訊問時，已證述：「（偽鈔）當場
      有做簡單目視，偽鈔的紙是影印紙，所以可以看出是偽鈔」等語（見原審卷宗
      第四四頁）。經公訴人將扣案之十五張新台幣千元紙鈔，送請中央銀行發行局
      鑑定結果，除亦鑑認上開偽鈔之紙質與真鈔不同之外，尚有鑑認：「該十五張
      千元紙鈔，均係以彩色噴墨方式仿印，以透明漆仿隱藏字，無凹版印紋凸起效
      果」、「水印以灰色墨在紙張背面仿造，安全線以燙印箔膜（含面額數字）仿
      鈔券正面五段裸露部分，無折光變色效果」、「左下角面額數字以燙印箔膜仿
      折光變色油墨，無折光變色反應」各情，此有中央銀行發行局九十二年四月一
      日台央發字第○九二○○二一八九六號函在卷可稽，並有上開偽鈔扣案可資佐
      證。依據上開各情，扣案之十五張偽造千元紙鈔，其偽造手法顯非精細，難認
      有尚需經過精密鑑定，才得以知悉此係偽鈔之情。而被告如係在向綽號「阿如
      」之男子買受毒品之時，「阿如」當場告知並贈送被告十五張偽鈔，被告應不
      至於無充裕之時間當場審閱紙鈔偽造之情形。如有審視（因被告自偵查之後，
      即否認向「阿如」收受，故此部分已無從查證），被告在當時即應瞭解上開偽
      鈔之偽造情形難認逼真，其在當時及此後，是否會有被告在警訊所供：「本來
      想要用，後來看一看不敢用」之情形，已非無疑義。況依警訊筆錄之記載，被
      告在為上開供述之前後，即有：「我一天要施打三次海洛因」、「（如未施打
      ）就像我現在的狀況一樣，我會巨烈的頭痛，全身發燙、流鼻涕、流眼淚，會
      吐及全身無力，就這樣而已」、「（在接受警員偵訊期間），我只有毒癮發作
      ，所以我頭部巨烈的在痛，全身發燙、流鼻涕、流眼淚，有吐一次及全身無力
      （如照片編號六共一張）」等供述，此有警訊筆錄在卷可稽（見警訊卷宗第二
      、四頁）。經原審法院勘驗上開警訊錄音內容，雖未發現警員於訊問過程中有
      對被告施加強暴、脅迫、或恐嚇等情事（被告亦未為此抗辯），但依據警訊錄
      音內容，確實詳聞被告於警訊筆錄製作時，分別於：勘驗筆錄第十九頁，當
      警員訊及被告如何施用第一級毒品海洛因時；勘驗筆錄第二十頁，經警員訊
      問被告施用毒品海洛因之地點之時；勘驗筆錄第二一頁，當警員訊問被告於
      查獲之當日有無施用毒品之時；勘驗筆錄第二二頁，當警員就被告無施打毒
      品時之身體反應加以訊問時；勘驗筆錄第二三頁，當警員訊及被告製作筆錄
      時之身體狀況時；勘驗筆錄第三六頁，當警員訊問被告扣案之十五張偽鈔來
      源時；勘驗筆錄第三九頁，當警員問及被告之居所等情之時，有呈現毒癮發
      作之症狀，此亦有原審法院勘驗筆錄在卷足憑，並為原審判決所是認。證人即
      警員黃泰櫻、吳文勝亦均證稱：其等製作警訊筆錄至一半時，被告確有斷斷續
      續毒癮發作之現象無誤。依據上開事證，被告在警訊為上開自白之前，確有毒
      癮發作之情形，要無可疑。既有此情，警員黃泰櫻於原審法院並有：「．．．
      ．．．只是身體很痛苦，只是無法控制自己的身體．．．．．．」之證述（見
      原審卷宗第四二頁），再參酌被告於警訊所供：其因毒癮發作，會吐、頭部巨
      烈疼痛，全身發燙、流鼻涕、流眼淚、全身無力各情，上開毒癮發作情形對被
      告當時之意識狀態及「意思決定及意思活動自由」之影響，如與疲勞訊問相較
      ，應有過之而無不及，在此情形下予以訊問所取得有關「主觀犯意」之上開自
      白，自堪認定係刑事訴訟法第一百五十六條第一項所規定之以「其他不正之方
      法」所取得之被告自白，而不具證據能力。被告因毒癮發作對其心智狀態之影
      響，應非未曾施用毒品之警員黃泰櫻、吳文勝所能正確判斷。證人黃泰櫻於原
      審法院證稱：當時被告雖有毒癮發作，但意識清醒乙節，核屬證人之個人意見
      或推測之詞，尚非得據為認定被告當時未因毒癮發作而影響其意識狀態之證據
      。再依據原審法院勘驗警訊錄音內容，被告對警員訊問之應答內容，均短短數
      語，且常見有警員訊問時，被告僅以「嗯」回答之情形。本院亦無從依據其在
      警訊之應答情形，推翻被告因毒癮發作而影響其心智狀態之認定。原審法院依
      據被告應答之情形，及警員發現被告應訊有痛苦反應時，曾經停止繼續訊問，
      而改問被告當時之身體狀況，經確認並無大礙且徵得被告之同意後，才又繼續
      訊問之情，以及證人黃泰櫻所證：當被告毒癮發作時，均有詢及被告是否得以
      繼續進行詢問，詢問過程中，被告還可以抽菸、喝飲料，意識清楚等語，而為
      被告毒癮發作不影響上開警訊自白任意性之認定，亦為本院所不採，併此敘明
      。
（二）本案被告上開警訊自白，既因上開原因，而難認有證據能力，此外，公訴人亦
      未提出其他關於被告確係意圖供行使之用，而於前開時、地，自綽號「阿如」
      之不詳姓名成年男子受贈，才持有扣案十五張偽鈔之證據。如以公訴人所指：
      「扣案之偽鈔與真鈔多有不同，被告於偵查中既供承其可辨識此為偽鈔，而當
      時其係在被通緝中，如隨身攜帶偽鈔外出，勢將提高被警查緝之風險」之情，
      即認定被告確係意圖供行使之用，而收集扣案偽造之紙鈔，不啻係以被告持有
      偽鈔之客觀事實，即推認扣案之偽鈔，係被告意圖供行使之用，而收集得來。
      上開認定顯屬推測。再被告就上開偽鈔之撿拾地點，在偵查中應訊時，雖有「
      左營火車站」或「火車座位上」之不同，但亦不能因此，即據為：扣案之偽鈔
      ，確係被告於前開時、地，自綽號「阿如」之不詳姓名成年男子受贈而取得持
      有之認定。尤無從依憑此項撿拾地點先後所供不一之事實，即據為：被告係意
      圖供行使之用，而收集扣案十五張偽鈔之認定。
六、綜合上述，本案尚無積極之證據足以證明被告確有公訴人所指訴之上開犯罪事實
    ，依據前開說明，自應為被告無罪之諭知。原審判決以被告之上開警訊自白為可
    採信，進而為被告有罪之判決，尚有未合。是本案被告上訴否認犯罪，其上訴為
    有理由，應由本院將原審有罪判決撤銷，改為被告無罪之諭知。又扣案之十五張
    偽鈔雖屬偽造之通用紙幣，但沒收為從刑，係附隨主刑而成立，原則上不得分割
    。本案既應為被告無罪之判決，爰不於本案為沒收扣案十五張偽鈔之諭知，併此
    敘明。
七、據上論斷，應依刑事訴訟法第三百六十九條第一項前段、第三百六十四條、第三
    百零一條第一項，判決如主文。
本案經檢察官甲○○到庭執行職務。
中      華      民      國      九十三  年      一      月      二十    日
                                臺灣高等法院臺中分院刑事第三庭
                                      審判長法  官  陳  朱  貴
                                            法　官　胡　忠　文
                                            法  官  廖  柏  基
右正本證明與原本無異。
檢察官得上訴。
被告不得上訴。
如不服本判決應於收受送達後十日內向本院提出上訴書狀，其未敘述上訴之理由者並
得於提起上訴後十日內向本院補提理由書（均須按他造當事人之人數附繕本）。
                                            書記官　詹  錫　朋
中      華      民      國      九十三  年      一      月      二十七  日
                                                                        Ａ
